【裁判字號】    97,易,366
【裁判日期】    971028
【裁判案由】    偽造文書等
【裁判全文】
臺灣宜蘭地方法院刑事判決               97年度易字第366號
公  訴  人  臺灣宜蘭地方法院檢察署檢察官
被      告  丁○○
            乙○○
共      同
選任辯護人  余鑑昌律師
被      告  丙○○
選任辯護人  黃金亮律師
            李秋銘律師
上列被告因偽造文書等案件，經檢察官提起公訴（96年度偵字第
4354號），本院判決如下：
    主  文
丁○○、丙○○共同犯使公務員登載不實罪，各處有期徒刑肆月
，如易科罰金，均以新台幣參仟元折算壹日；又共同犯損害債權
罪，各處有期徒刑參月，如易科罰金，均以新台幣參仟元折算壹
日。各應執行有期徒刑陸月，如易科罰金，以新台幣參仟元折算
壹日。
乙○○共同犯使公務員登載不實罪，處有期徒刑參月，如易科罰
金，以新台幣參仟元折算壹日；又共同犯損害債權罪，處有期徒
刑貳月，如易科罰金，以新台幣參仟元折算壹日。應執行有期徒
刑肆月，如易科罰金，以新台幣參仟元折算壹日。
    事  實
一、丁○○、乙○○明知丙○○對甲○○有新台幣（下同）250
    萬元債務，業經法院判決確定，並已經甲○○聲請強制執行
    ，其等竟於丙○○將受強制執行之際，意圖損害甲○○債權
    ，而基於毀損債權之犯意聯絡，於民國95年4月21日至95年5
    月9日期間之某日，在丁○○位於宜蘭縣校舍路29巷88弄55
    號5樓住處，明知丙○○並未積欠丁○○297萬元許、亦未積
    欠乙○○95萬元之債務，仍由丙○○簽發如附表所示之本票
    8紙，作為虛偽之債權證明後，由丁○○委託不知情之人，
    就附表編號1至6部分，以丁○○之名義為聲請人、就附表編
    號7至8部分，以乙○○為聲請人，同時於95年5月9日具狀向
    本院聲請本票裁定，使本院不知情之承辦法官形式審查後，
    於95年5月11日先後製作95年度票字第250、251號裁定2紙，
    而將丁○○對丙○○有297萬元本金及其利息之本票債權、
    乙○○對丙○○有95萬元本金及其利息之本票債權之不實內
    容載入裁定中。嗣甲○○於95年5月12日向本院執行處聲請
    對丙○○強制執行，經本院以95年度執字第3046號給付借款
    強制執行事件受理後，再由丁○○於95年8月25日委託不知
    情之人持上開之本票裁定2紙，以債權人丁○○及乙○○之
    身分，向本院聲明參與分配，而使本院執行處於96年2月14
    日製作分配表時，依據上開本票債權金額列作債權額，將此
    不實事項載入分配表內，致甲○○所能分配之金額減少，足
    以生損害於甲○○、丙○○之其他債權人及法院製作分配表
    之正確性，進而達到隱匿丙○○財產之目的。
二、案經告訴人甲○○訴由台灣宜蘭地方法院檢察署檢察官偵查
    起訴。
    理  由
一、被告丁○○、乙○○、丙○○均矢口否認上開犯行，被告丁○○辯稱：伊確實將297萬元許貸與被告丙○○，未曾要求
    被告丙○○書立借據或其他債權憑證，直到被告丙○○告知
    不動產將遭拍賣後，為保障債權，始於伊住處，依據筆記之
    紀錄就被告丙○○所借款項一次開立本票，以便參與分配云
    云；被告乙○○辯稱：伊確實將95萬元貸與被告丙○○，至
    事後簽發本票及聲請本票裁定、聲明參與分配等事宜伊均委
    託被告丁○○去辦理；被告丙○○辯稱：伊確實有向被告丁○○、被告乙○○借款，金額均存入或匯入伊存摺中，因與
    甲○○民事訴訟已告確定，乃告知被告丁○○、被告乙○○
    後簽發本票以保障被告丁○○、被告乙○○之債權云云。惟
    查：
（一）被告丙○○與告訴人甲○○前有民事事件涉訟，經本院判
      決被告丙○○應給付告訴人250萬元及利息，台灣高等法
      院判決駁回被告丙○○之上訴後，經最高法院於95年4 月
      21日以95年度台上字第799號裁定駁回被告丙○○之上訴
      確定，告訴人於95年5月12日向本院聲請對被告丙○○強
      制執行等情，有本院95年度執字第3046號執行卷宗存卷可
      查。被告丙○○於上開民事事件確定後，告知被告丁○○
      、被告乙○○，嗣被告丙○○與被告丁○○在被告丁○○
      之住處，簽發如附表所示之本票8紙，由被告丁○○委託
      他人於95年5月9日具狀向本院聲請本票裁定，主張丁○○
      對丙○○為297萬元本金及其利息之本票債權、乙○○對
      丙○○為95萬元本金及其利息之本票債權，經本院依聲請
      意旨於95年5月11日先後製作95年度票字第250、251號本
      票裁定，嗣被告丁○○則於95年8月25日委託他人向本院
      聲明參與分配，被告丁○○、被告乙○○所主張之債權額
      經本院於96年2月14日列入分配表等情，為被告3人自白不
      諱，且有聲請本票裁定狀2份、如附表所示之本票8紙（以
      上見他卷第15至23頁）、本票裁定2份、聲明參與分配狀2
      份（以上見參與分配卷）及分配表1份（見執行卷）在卷
      可稽。則被告三人係於債權人即告訴人甲○○取得執行名
      義後，為債務人之被告丙○○將受強制執行之際，主張被
      告丁○○、被告乙○○對被告丙○○有債權，聲明請本票
      裁定，進而聲明參與分配等事實自可堪認定。
（二）被告丁○○、被告丙○○雖辯稱彼此間確有上開債權債務
      存在，惟查：
  1、被告丙○○所有合作金庫羅東分行、彰化銀行羅東分行帳
     戶內，固有如附表編號1至6備註欄所示之金額存入，及如
     附表編號7至8之金額匯入，有存摺影本6份（見他卷第54至
     64頁）及合作金庫存款憑條11紙（偵卷第24至30頁、32 至
     35頁）、彰化銀行存款憑條1紙（偵卷第22頁）在卷可參。
     又證人康芷淯（原名戊○○）固亦到院證稱：伊於柏克萊
     幼稚園擔任行政及會計工作，被告丁○○為前任負責人、
     被告丙○○為現任負責人，偵卷第24至35頁之12張存款憑
     條為伊填具，存入被告丙○○帳戶內，是被告丁○○交代
     伊扣除學費、水電費等雜支後，存入被告丙○○之帳戶，
     所以出現非整數的金額云云。惟查：
   (1)被告丙○○帳戶內附表編號1至6備註欄所示之金額，均以
     現金存入，無從得見資金提供者為何人，則是否確為被告
     丁○○之資金存入，已有可疑。
   (2)合作金庫商業銀行宜蘭分行96年10月23日合金宜存字第096
     0005603號函所檢具之12紙存款憑條（偵卷第24至35頁），
     其中92年11月12日之存款憑條（本院卷第31頁），不在附
     表備註欄所示金額中，且金額為整數，乃證人康芷淯竟一
     概證稱同屬「被告丁○○交代伊扣除學費、水電費等雜支
     後，存入被告丙○○之帳戶」之列，顯見係附合辯護人詰
     問所為之證述。
   (3)上開12紙存款憑條，係存放於合作金庫宜蘭分行之存款憑
     條，合作金庫商業銀行宜蘭分行96年10月23日合金宜存字
     第0960005603號函中說明，「其中92.10.02、92.11.13、
     93.01.20三筆款項係分別由合庫羅東分行存入、郵局及台
     灣銀行匯入」，因而未提供該3份存款憑條，經核對被告丙○○於合作金庫之存摺，應係指92年10月2日存入之
     200,000元（對照附表編號4之第2筆）及乙○○於92年11月
     13日及93年1月20日匯入之500,000元及450,000元（對照附
     表編號7至8）。關於後2筆，被告乙○○一再陳稱係伊自行
     匯款，證人康芷淯亦曾證稱未為被告乙○○辦理匯款事宜
     等語；乃證人康芷淯雖於辯護人主詰問時證稱：伊有在郵
     局、台灣銀行存入這些款項云云（本院卷第108頁），亦與
     事實不符，其附合辯護人之說詞又見一端。
   (4)再者，92年10月2日同日存入二筆款項，金額分別為105,
     169元及200,000元，前者為現金存入，後者為無摺現存，
     前者在合作金庫宜蘭分行，後者則為合作金庫羅東分行，
     前者有零頭，後者為整數，苟係被告丁○○給付借款與被
     告丙○○，何須同日2次出入不同營業處所之銀行而大費周
     章，顯見證人康芷淯附合辯護人詰問所稱伊有在羅東合作
     金庫存入款項云云亦屬不實。
   (5)又證人康芷淯雖證稱被告丁○○交付款項要伊存入被告丙○○之帳戶，且曾聽聞被告丁○○稱是被告丙○○的借款
     云云，惟其於檢察官行反詰問時答詢：「（檢察官問：丁○○交付你存入丙○○的戶頭，是否每一筆都會告訴你這
     是借款？）印象中他有跟我講過好幾次，次數我記不清楚
     。只要是存入丙○○的戶頭，通常丁○○會跟我說是要借
     款。」衡諸常情，員工一般均僅受指示行事，被告丁○○
     豈有注意只要是存入被告丙○○的帳戶，即向證人康芷淯
     說明係被告丙○○要借款之理。
   (6)況證人康芷淯於檢察官行反詰問時亦證稱：有幫被告丙○○處理個人之金錢，被告丙○○亦曾要伊存錢至被告丙○○指定之帳戶等語（本院卷第113頁），可證被告丙○○帳
     戶內存入之金額，應有不同來源，證人康芷淯竟能辨認如
     附表編號1至6備註欄之金錢，係來自被告丁○○，顯不合
     常情。
   (7)復且，本件匯款時間均在92、93年間，證人康芷淯於民事
     庭及本院作證之時間分別於96、97年，其證言中僅能證述
     被告丙○○有向被告丁○○借款，但就借款金額多寡、商
     借次數、借款原因、被告丙○○是否還款等事宜，一概不
     知（見本院卷第111至113頁），參以被告丁○○、被告丙○○既係證人康芷淯之前後任雇主，並綜合上情，本院認
     其證言證據價值薄弱，不能為被告等有利之認定。
  2、至被告丁○○於本院民事庭96年6月26日為當事人訊問時，
     到庭陳稱其借款予被告丙○○之緣由，乃丙○○於92年間
     要向其借款300萬元，但其無法一次交付，故分次匯給被告
     丙○○現金，其從事營造、建設及貿易，收到多少錢就直
     接匯入丙○○之帳戶，最後一共借給被告丙○○約297萬元
     ，本件情形是先匯錢給丙○○，之後記在筆記本上，到期
     後其依照筆記本之記載，請丙○○一次開立本票云云（見
     本院民事卷1第160頁）。於本院審理時改稱：應該不是說
     伊無法一次交付300萬元，是被告丙○○一次沒有要用這麼
     多，被告丙○○一開始就向伊表示要用300萬元，但不是一
     次就要足這300萬元（本院卷第176頁）云云，前後陳述已
     有不一。被告丙○○則於本院民事庭陳稱：伊90年至93或
     94年間因資金調度問題向不少人借款，是對被告丁○○表
     示該期間需要借300 萬元云云；於本院審理時亦證稱：伊
     於92年開始向被告借款時，即預計借款300萬元，作為工程
     週轉及柏克萊幼稚園使用云云。惟衡諸常情，被告丙○○
     既係因週轉需款，若有待被告丁○○不定時自行匯入，豈
     非緩不濟急？再依被告丙○○存摺所示，帳戶內即使存入
     或匯入如附表編號2、3備註欄所示金額後，再經不定金額
     之提領後，帳戶內維持有百萬餘元之餘額，被告丙○○究
     有何金錢調度之需要，歷本院民事庭、偵查及審判庭，仍
     無法說明。而被告丁○○究以何資金交付被告丙○○借款
     ，亦同樣歷上開時程達1年餘均未據提出說明。復且，被告
     丙○○於本院審理時證稱：伊係看存款簿來計算借貸之金
     額總數，會在存款簿上打勾，因為伊幾乎沒有向其他人借
     款，所以存入的金額，伊可以辨別出是丁○○的云云。然
     查，據被告丙○○提出之存摺影本，全未見有何打勾紀錄
     （本院卷第45至50）。又依該存摺所示，以現金存入或無
     摺存入之金額所在多有，則被告丙○○所稱可以依存摺辨
     別何者為被告丁○○之借款云云，顯屬不實。則被告丁○○、被告丙○○於本院審理中所為對彼此有利之證言，委
     無足採。至被告丁○○雖於本院審理期日提出筆記1冊，證
     明被告丁○○將借與被告丙○○之款項書寫於筆記上，惟
     是項證據資料，於民事庭及偵查中均未見提出，被告丁○○陳稱是整理家中才找到等語，同屬無可採信。
（三）就被告乙○○對被告丙○○之債權部分，被告乙○○固於
      92年11月13日及93年1月20日匯入丙○○彰化銀行宜蘭分
      行各50萬元及45萬元，有存摺影本2份可參 (見他卷第67
      至70頁)。惟查，依被告丙○○存摺所示，帳戶內即使存
      入或匯入如附表編號7、8備註欄所示金額後，再經不定金
      額之提領後，帳戶內先後維持約有五十萬、百萬餘元以上
      之餘額，被告丙○○究有何金錢調度之需要，歷本院民事
      庭、偵查及審判庭，均未能提出證據可佐。又被告乙○○
      在柏克萊幼稚園擔任托兒所開車及安親班主任，被告丙○○為柏克萊安親班負責人，前者受領薪資，後者給付薪資
      ，其經濟能力優劣立見，應無被告丙○○向被告乙○○借
      款達3年許，金額達95萬元，竟均未計利息，亦未遭索討
      之理。是亦難僅憑被告乙○○曾於92及93年間匯款即認被
      告乙○○、被告丙○○間有借貸關係。
（四）被告丙○○向被告丁○○借款達2,970,000元、向被告乙○○借款達95萬元，依一般社會通念，已屬高額，惟被告
      等就此並無書立任何借據或其他可資佐憑之債權證明，而
      如附表所示之本票又係於渠等主張借款日之2年後才簽發
      ，在在均足以顯示與經驗法則不符。綜合上情，應認渠等
      所謂之債權債務關係，係被告丙○○於將受強制執行之際
      ，3人共同謀議，依據被告丙○○帳戶之存摺明細任意捏
      造債權，由被告丙○○簽發本票、被告丁○○委託他人取
      得本票裁定及參與分配，渠等有犯意之聯絡及行為之分擔
      之事實亦堪認定。
（五）刑事被告固無自證無罪之義務，然認定犯罪事實所憑之證
      據，不以直接證據為限，間接證據亦包括在內。採用間接
      證據時，其所成立之證據，在直接關係上，雖僅足以證明
      他項事實，惟由此他項事實，本於推理之作用足以證明待
      證事實者，即為合法。又在制作虛偽債權以損害債權之被
      告，往往互稱彼此間有債權債務關係，而虛偽債權之製作
      ，常係秘密為之，僅有當事人在場，若不細繹其供述之可
      信性，則債務人豈不任令人宰割，從而使刑法上以虛偽債
      權損害債權之罪，除被告坦承犯行外，幾無可能成立。是
      對於此等債權之存在，自應由主張有債權債務關係存在之
      被告就資金來源去向詳加說明，再依於論理法則及經驗法
      則，判斷被告之說明是否與事實相符。本件公訴人已提出
      相證據證明被告等有於將受強制執行之際主張債權之事實
      ，而被告等人陳述之情節，則有上述各項矛盾不符、與論
      理法則及經驗法則不符之處，本院因而認定公訴人舉證已
      足，被告等所辯為不足採。本件事證明確，被告等犯行應
      堪認定。
  二、核被告丁○○、乙○○、丙○○製造假債權之行為，均係
      犯刑法第356條損害債權罪，渠等同日多次製造假債權之
      動作，均發生同一時期，基於同一目的而侵害同一人之法
      益，應係本於單一犯意之接續動作，僅論以單純一罪；渠
      等取得本票裁定及參與分配，使不知情公務員將不實事項
      登載於公文書上，均係犯刑法第214條之偽造文書罪，雖2
      次使公務員登載不實，惟其等係基於單一之目的，於同一
      時期所為侵犯單一國家法益之接續動作，其犯意單一，亦
      應僅論以1罪。又上開二罪開始行為時雖均在刑法修正前
      ，惟行為接續至刑法修正後完成，均依修正後刑法之規定
      論處。被告3人就使公務員登載不實罪，有犯意之聯絡及
      行為之分擔，為共同正犯。就損害債權罪部分，被告丁○○、乙○○雖無債務人身分，惟其與有債務人身分之被告
      丙○○共同實施損害債權之行為，依刑法第31條第1項之
      規定，仍為共同正犯。渠等委託不知情之人取得本票裁定
      及參與分配，就上開2犯行俱為間接正犯。被告3人所犯上
      開2罪，犯意各別，行為互殊，應予分論併罰。爰審酌被
      告3人生活狀況尚佳，智識程度亦高，竟為圖損害債權，
      捏造不實內容之債權證明，利用司法程序合法外觀阻撓告
      訴人債權受償，對告訴人所造成之損害及司法資源之浪費
      ，及犯罪後態度等一切情狀，各量處如主文所示之刑及定
      應執行刑，並均諭知易科罰金之折算標準。
據上論斷，應依刑事訴訟法第284條之1、第299條第1項前段，刑
法第28條、第31條第1項、第214條、第356條、第41條第1項前段
、第2項、第51條第5款判決如主文。
本案經檢察官劉憲英到庭執行職務
中    華    民    國    97    年    10    月    28    日
                  刑事第四庭法  官  謝佩玲
以上正本證明與原本無異。
如不服本判決應於收受本判決後10日內向本院提出上訴書狀，並
應敘述具體理由。若未敘述理由者，應於上訴期間屆滿後20日內
向本院補提理由書狀（均須按他造當事人之人數附繕本）。
                            書記官  陳憲文
中    華    民    國    97    年    10    月    29    日
附錄法條
中華民國刑法第214條
明知為不實之事項，而使公務員登載於職務上所掌之公文書，足
以生損害於公眾或他人者，處3年以下有期徒刑、拘役或5百元以
下罰金。
中華民國刑法第356條
債務人於將受強制執行之際，意圖損害債權人之債權，而毀壞、
處分或隱匿其財產者，處2年以下有期徒刑、拘役或5百元以下罰
金。
附表
┌──┬────┬──────┬───┬───┬─────┬─────────┐
│編  │本票號碼│發   票   日│發票人│受款人│票面金額  │備註：            │
│號  │        │            │      │      │（新台幣）│被告所稱之債權證明│
├──┼────┼──────┼───┼───┼─────┼─────────┤
│1   │TH052717│92年1月28日 │丙○○│丁○○│480，000元│92年1月28日存入合 │
│    │        │            │      │      │          │作金庫之486，128元│
├──┼────┼──────┼───┼───┼─────┼─────────┤
│2   │TH052722│92年6月2日  │丙○○│丁○○│300，000元│92年6月3日存入合作│
│    │        │            │      │      │          │金庫之124，345元  │
│    │        │            │      │      │          ├─────────┤
│    │        │            │      │      │          │92年6月5日存入合作│
│    │        │            │      │      │          │金庫之70，615元   │
│    │        │            │      │      │          ├─────────┤
│    │        │            │      │      │          │92年6月6日存入合作│
│    │        │            │      │      │          │金庫之108，255元  │
├──┼────┼──────┼───┼───┼─────┼─────────┤
│3   │TH052723│92年8月4日  │丙○○│丁○○│420，000元│92年8月5日存入合作│
│    │        │            │      │      │          │金庫之188，008元  │
│    │        │            │      │      │          ├─────────┤
│    │        │            │      │      │          │92年8月6日存入合作│
│    │        │            │      │      │          │金庫之232，778元  │
├──┼────┼──────┼───┼───┼─────┼─────────┤
│4   │TH052718│92年10月2日 │丙○○│丁○○│300，000元│92年10月2日存入合 │
│    │        │            │      │      │          │作金庫之105，169元│
│    │        │            │      │      │          ├─────────┤
│    │        │            │      │      │          │同日存入合作金庫之│
│    │        │            │      │      │          │200，000元        │
├──┼────┼──────┼───┼───┼─────┼─────────┤
│5   │TH052716│92年10月21日│丙○○│丁○○│870，000元│92年10月22日存入彰│
│    │        │            │      │      │          │化銀行之870，000元│
├──┼────┼──────┼───┼───┼─────┼─────────┤
│6   │TH052721│93年2月1日  │丙○○│丁○○│600，000元│93年2月2日存入合作│
│    │        │            │      │      │          │金庫之202，950元  │
│    │        │            │      │      │          ├─────────┤
│    │        │            │      │      │          │93年2月3日存入合作│
│    │        │            │      │      │          │金庫之100，522元  │
│    │        │            │      │      │          ├─────────┤
│    │        │            │      │      │          │93年2月3日存入合作│
│    │        │            │      │      │          │金庫之158，355元  │
│    │        │            │      │      │          ├─────────┤
│    │        │            │      │      │          │93年2月6日存入合作│
│    │        │            │      │      │          │金庫之124，919元  │
├──┼────┼──────┼───┼───┼─────┼─────────┤
│7   │TH052719│92年11月13日│丙○○│乙○○│500，000元│92年11月13日自郵局│
│    │        │            │      │      │          │匯入合作金庫之    │
│    │        │            │      │      │          │500，000元        │
├──┼────┼──────┼───┼───┼─────┼─────────┤
│8   │TH052720│93年1月2日  │丙○○│乙○○│450，000元│93年1月20日自台灣 │
│    │        │            │      │      │          │銀行匯入合作金庫之│
│    │        │            │      │      │          │450，000元        │
└──┴────┴──────┴───┴───┴─────┴─────────┘


司法院資訊處製作；財團法人民間司法改革基金會備份。
